臺灣高等法院民事裁定　　　　　　　　 100年度非抗字第43號
再抗告人　　祁國祥
代　理　人　朱容辰律師
再抗告人因與相對人許家蓁、許廖龍、許丞毅間限定繼承事件，
對於中華民國100年2月15日臺灣基隆地方法院99年度家抗字第6
號所為裁定提起抗告，本院裁定如下：
    主  文
抗告駁回。
抗告程序費用由抗告人負擔。
    理  由
一、原裁定以：合會會員已就相關合會債務向原審法院提起訴訟
    ，請求許家蓁等人給付會首款、死會會員款等，雙方既在爭
    訟中，許家蓁陳報或未陳報該合會債務於財產清冊內，對於
    合會會員而言並無更不利之情形，自非屬情節重大之惡性行
    為可擬，應無民法第1163條第2 款之適用，許家蓁取得限定
    繼承之地位應可認定。
二、再抗告人意旨略以：再抗告人於100年2 月21日接獲原裁定，
    於100 年3月2日提起本件，未逾法定期限。原裁定及原法院
    98年度家聲字第102 號裁定（下稱一審裁定）均認定相對人
    許家蓁確於財產清冊中為虛偽之記載，僅原裁定及一審裁定
    關於該虛偽之記載是否「情節重大」有不同見解，原裁定以
    「結果論」認為許家蓁所為虛偽之記載不影響合會會員之求
    償，無損及債權人之權益，原裁定適用法規顯有錯誤。許家
    蓁於其被繼承人廖寶華死亡後，即將廖寶華之存款新台幣（
    下同）592,025元領出，將其中30萬元清償訴外人林美寶，
    爾後許家蓁等人始向法院申報限定繼承，相對人將遺產清償
    特定債權人之行為，已侵害其他債權人權益。相對人向法院
    申報之債務僅150萬元，卻隱匿了1,172萬元合會債務，其隱
    匿9/10債務，情節自屬重大。另兩位相對人許廖龍、許承毅
    雖未聲請限定繼承，因其二人以實際行動參與許家蓁故意為
    不實登載遺產清冊之情事，則其二人是否享有限定繼承利益
    ，屬重大法律爭議。請求廢棄原裁定，相對人許家蓁、許廖
    龍、許承毅不得對被繼承人廖寶華主張限定繼承之利益或發
    回台灣基隆地方法院更為裁定等語。
三、按對於非訟事件抗告法院之裁定再為抗告，僅得以其適用法
    規顯有錯誤為理由，非訟事件法第45條第3 項定有明文。所
    謂適用法規顯有錯誤者，係指原裁定所適用之法規顯然不合
    於法律規定，或與司法院現尚有效及大法官會議之解釋，或
    最高法院尚有效之判例顯然違反，及消極的不適用法規，顯
    然影響裁判者而言（最高法院60年台再字第170號判例及司
    法院大法官會議釋字第177號解釋參照）。又取捨證據、認
    定事實，原屬法院之職權；縱法院漏未斟酌證據及認定事實
    錯誤，調查證據欠周、取捨證據失當，亦無適用法規顯有錯
    誤情形可言（最高法院63年台再字第67號、63年台上字第
    880號判例參照）。
四、次按，民法第1163條於97年1月2日修正之立法理由第2項：
    「本條第1款及第2款所列不正事由均屬客觀事實，為避免繼
    承人動輒得咎而喪失主張限定繼承之利益，並減少糾紛，爰
    增列『情節重大』之要件。」。而98年6 月10日同條文之立
    法理由為「一、本次修法已於第1148條第2 項明定繼承人對
    於被繼承人之債務僅以所得遺產為限負清償責任，繼承人卻
    有隱匿遺產情節重大、在遺產清冊為虛偽之記載情節重大或
    意圖詐害被繼承人之債權人之權利而為遺產之處分等情事之
    一，自應維持原條文，明定該繼承人不得主張限定責任利益
    ，爰參考法國民法第792 條及德國民法第2005條之規定，修
    正第1 項規定，明定繼承人如有上述情事之一者，對於被繼
    承人之債務應概括承受，不得主張第1148條第2 項所定有限
    責任之利益，以遏止繼承人此等惡性行為，並兼顧被繼承人
    債權人之權益。」，可知民法第1163條之規定係為遏止繼承
    人意圖詐害被繼承人之債權人、或隱匿可處分之遺產等蓄意
    且惡性重大之行為，然為避免繼承人動輒得咎，仍須審酌情
    節是否重大以認定是否喪失限定繼承之利益。原裁定以本件
    被繼承人於98年3 月31日死亡，許家蓁98年5月8日為限定繼
    承之聲請，縱許家蓁將合會債務如實陳報於財產清冊，會員
    亦僅得就被繼承人之遺產獲得清償；惟98年6 月10日民法修
    正繼承人對於被繼承人之債務以所得遺產為限負清償責任，
    若許家蓁未為限定繼承之表示，仍應適用修正後之民法第
    1148條規定，負有限之清償責任。故許家蓁陳報或未陳報該
    合會債務於財產清冊內，對於合會會員而言並無更不利之情
    形，非屬情節重大之惡性行為。是原裁定認許家蓁之行為非
    屬情節重大，係參酌立法理由後，認定事實依法適用法律，
    自無適用法規顯有錯誤可言。原裁定另以許家蓁並無民法第
    1163條所定事由之適用，取得限定繼承之地位，而許廖龍、
    許丞毅依修正前民法第1154條第2項之規定視同為限定之繼
    承，以繼承所得遺產為限，負清償責任，適用法規自亦無錯
    誤之情事。
五、綜上所述，原裁定並無適用法規顯有錯誤之情事，再抗告人
    仍執陳詞指摘原裁定不當，求為廢棄，為無理由，應駁回再
    抗告。
六、據上論結，本件再抗告為無理由，裁定如主文。
中    華    民    國    100    年    4    月     7    日
                     民事第二庭
                         審判長法  官  吳謙仁
                               法  官  李瓊蔭
                               法  官  蘇瑞華
正本係照原本作成。
不得抗告。
中    華    民    國   100    年    4     月    7     日
                              書記官  賴以真